【裁判字號】    94,訴,1428
【裁判日期】    950831
【裁判案由】    偽造文書
【裁判全文】
臺灣臺北地方法院刑事判決      九十四年度訴字第一四二八號
公  訴  人  臺灣臺北地方法院檢察署檢察官
被      告  甲○○
選任辯護人  陳明律師
上列被告因偽造文書案件，經檢察官提起公訴（九十三年度偵字
第一八九五六號），本院判決如下：
    主  文
甲○○無罪。
    理  由
一、公訴意旨略以：被告甲○○明知乙○○（另經檢察官為緩起
    訴處分）之父親張進爵不符合行政院勞工委員會（下稱勞委
    會）所規定得申請家庭外籍監護工之資格，竟於民國九十年
    八月間，與乙○○共同基於行使偽造公文書之犯意聯絡，明
    知張進爵未實際至國軍新竹醫院體檢，由被告在臺北縣新店
    市○○里○鄰○○○街二六號乙○○家中說服乙○○後，居
    間仲介並取得偽造之國軍新竹醫院內科主任談遠安、院長鄭
    志承所用印核發雇主申請聘僱家庭外籍監護工專用診斷證明
    書（下稱診斷證明書）一份，而於九十一年六月十二日向勞
    委會申請聘僱家庭外籍監護工而行使之，足以生損害於國軍
    新竹醫院及勞委會對於外籍監護工管理之正確性，因認被告
    涉犯刑法第二百十六條、第二百十一條之行使偽造公文書罪
    嫌云云。
二、按犯罪事實應依證據認定之，無證據不得認定其犯罪事實；
    又不能證明被告犯罪者，應諭知無罪之判決，刑事訴訟法第
    一百五十四條第二項、第三百零一條第一項分別定有明文。
    次按刑事訴訟法上所謂認定犯罪事實之證據，係指足以認定
    被告確有犯罪行為之積極證據而言，該項證據自須適合於被
    告犯罪事實之認定，始得採為斷罪資料。且認定不利於被告
    之事實，須依積極證據，苟積極證據不足為不利於被告事實
    之認定時，即應為有利於被告之認定，更不必有何有利之證
    據。如未能發現相當證據，或證據不足以證明，自不能以推
    測或擬制之方法，以為裁判之基礎。又刑事訴訟上證明之資
    料，無論其為直接或間接證據，均須達於通常一般之人均不
    致有所懷疑，而得確信其為真實之程度，始得據為有罪之認
    定，若其關於被告是否犯罪之證明未能達此程度，而有合理
    性懷疑之存在，致使無從形成有罪之確信，即不得遽為不利
    被告之認定，此分別有最高法院二十九年上字第三一０五號
    、三十年上字第八一六號、四十年臺上字第八六號、七十六
    年臺上字第四九八六號判例可資參照。
三、公訴人認被告涉犯上開罪嫌，係以：被告坦承經手與乙○○
    簽約之事，且經乙○○證述在卷，及行政院勞工委員會九十
    三年十月十五日勞職外字第０九三００六七七五Ａ號函、國
    軍新竹醫院九十三年十月一日九三醫順字第０九三０００一
    二００號函、雇主聘僱外籍勞工申請表及偽造之診斷證明書
    等，為其依據。訊據被告堅決否認犯行，辯稱：伊係才旺國
    際股份有限公司（下稱才旺公司）之業務員，僅負責招攬有
    意申請外籍監護工之雇主，伊將乙○○的契約簽回來，就交
    給總公司客服部房志珊處理，對於本件偽造文書之事並不知
    情等語。
四、經查：本件偵查中同案被告乙○○以其父張進爵為受監護人
    ，申請家庭外籍監護工所提出之診斷證明書（含巴氏量表）
    係屬偽造等情，有勞委會九十三年十月十五日勞職外字第０
    九三０二０六七七五Ａ號函、國軍新竹醫院九十三年十月一
    日（九三）醫順字第０九三０００一二００號函附卷可稽（
    九十三年度偵字一八九五六號偵卷第一至十二頁）。參以乙○○偵查中供稱：當初是因為我父親身體不好，需要人照顧
    ，才由我出面申請（外籍監護工），當初確是被告來與我們
    聯繫，我見過他很多次。當初我爸爸身體不好，但可能還有
    一點點不符合資格，所以被告就說他公司可以代為處理，一
    般申請案我知道是需要新臺幣（下同）一萬多元，我父親的
    情形還蠻嚴重，所以他說證明書的部分可以便宜一點，我又
    跟他討價還價，後來大概比一般案件多了一萬元左右等語（
    九十三年度偵字第一八九五六號偵卷第四三頁）、「（你的
    父親張進爵有無為了申請診斷證明的事去醫院看診？）沒有
    ，因為我父親不方便去」、「（為何不請你父親的醫生直接
    開診斷證明？）因為我全權交給甲○○處理，…我當時是貪
    一時方便，才由甲○○他們處理，因為他們是有認證的公司
    ，我當時知道還是需要我父親去看醫生開一個診斷證明，但
    為了貪一時方便就由甲○○全權處理，我父親就不用去看醫
    生了，而且我想對方是有認證的公司，一定不會犯法。後來
    我經過討價還價後，付了二萬多元給甲○○，這是全部的費
    用，沒有分診斷證明或仲介費用，我跟他討價還價是就全部
    分費用一起談的」、「（你與仲介公司人員交涉中，除了甲○○外還有與誰談？）在外勞引進之前，只有甲○○，一開
    始我不是很願意請，但是甲○○一直說服我，後來我答應了
    之後，甲○○就來收我父親的健保卡及戶籍謄本等，後來就
    通知我們說外勞要進來了，這之間都是甲○○跟我聯絡的等
    語（九十三年度偵字第二一八０八號偵卷第二十、二一頁）
    。綜上乙○○之供述內容，堪認本件係被告說服乙○○委任
    才旺公司申請家庭外籍監護工，且均係由被告與乙○○接觸
    聯繫。公訴人認乙○○涉有偽造公文書罪嫌等情，固非全然
    無據。
五、惟查：
  (一)曾擔任才旺公司竹北分公司經理之證人丙○○於本院證稱：
    被告係於九十年間進才旺公司，乙○○申請外籍監護工是才
    旺公司承辦的案件，承辦人員是被告。才旺公司作法是業務
    同仁負責招攬及售後服務（即帶翻譯與雇主協調女傭問題）
    ，雇主有意願申請的話，業務同仁把文件收齊繳回公司，業
    務同仁會告訴雇主費用問題、怎麼申請，雇主要申請才把文
    件收回來，文件繳回總公司，分公司沒有做行政作業，只有
    作業務。診斷證明書是由總公司客服部申請。張進爵的診斷
    證明書是總公司客服部房主任申請的，申請作業不是被告職
    務範圍。取得診斷證明書及所有相關文件後，客服部房主任
    負責與雇主聯繫，並由公司行政小姐用郵寄至勞委會。公司
    業務大概知道申請外籍勞工需要多少時間，知道是哪些程序
    ，程序不是那麼熟練，公司業務對於自己承辦案件，行政（
    人員）會每個禮拜給我們進度表，上面記載女傭護照及體檢
    是否完成、預計入境日期，業務人員看進度表做事，進度有
    問題會打電話問行政人員等語（本院九十五年八月十六日審
    判筆錄第一至三、五），堪認依照才旺公司之作業流程，業
    務人員係負責招攬客戶及售後服務，客戶有意願委託申請外
    籍監護工時，由業務人員向客戶收取申請所需文件後，交回
    才旺公司總公司客服部處理後續申請事宜，且公司行政人員
    會告知業務人員所招攬案件之申請進度及外籍監護工預定入
    境日期，以便業務人員與客戶聯繫及售後服務事宜。此與被
    告辯稱：僅負責招攬有意申請外籍監護工之雇主，並將雇主
    提供之資料帶回公司，另由專人負責申請作業等情，大致相
    符，則被告是否確曾參與本件偽造張進爵診斷證明書犯行，
    及對於偽造張進爵診斷證明書之事是否知情，均非無疑。
  (二)證人丙○○於本院證稱：張進爵的診斷證明書是總公司客服
    部房主任申請的等語如前，證人丁○○則於本院證稱：我曾
    經在富成人力仲介公司擔任外務，本案乙○○申請外籍監護
    工的案件，張進爵的診斷證明書是我偽造的。才旺公司客服
    部主任房志珊跟我很要好，他在他公司有業務壓力，他詢問
    我有沒有這方面可以開診斷證明書的方法，我就幫他偽造，
    印章是我委託刻印業者偽刻，診斷證明書有部分字是房志珊
    寫的，有部分是我寫的，印章是我蓋的。我不認識在庭的被
    告甲○○，也沒有跟他對話或講過電話等語（本院同日審判
    筆錄第十三至十五頁）。足見卷附之偽造張進爵診斷證明書
    ，係由房志珊委託證人丁○○而與丁○○共同偽造，丁○○
    與被告間並無任何犯意聯絡，且被告對於本案偽造張進爵診
    斷證明書一事，並無行為分擔。
  (三)而房志珊業於九十二年十二月五日死亡，其任職才旺公司期
    間，涉嫌自九十年九月十二日起至九十一年十月二十八日止
    ，為劉春蓮等二十九名雇主（不含乙○○）申請外籍監護工
    案件，與證人丁○○共同偽造國軍新竹醫院、東元綜合醫院
    等醫院之診斷證明書，向勞委會申請聘僱外籍監護工而行使
    之，涉犯行使偽造公文書及行使偽造私文書等罪嫌，亦經檢
    察官於九十四年六月十日以九十四年度偵字第一００六號等
    為不起訴處分等情，有該不起訴處分書在卷可稽（九十三年
    度偵字第二一八０八號偵卷第二九至三二頁）。房志珊既已
    死亡，即無從傳喚房志珊以證明被告就本案偽造張進爵診斷
    證明書一事是否有犯意聯絡，自不能逕為不利被告之推論。
  (四)公訴人雖以：由乙○○偵查中之陳述，可知張進爵並不符合
    得申請外籍監護工之資格，被告知悉其情，仍向乙○○招攬
    生意，且被告向乙○○收費又較其他案件高出一萬多元，顯
    見被告知悉偽造診斷證明書之事云云。惟查：乙○○縱有向
    被告表示張進爵不符合申請外籍監護工之資格，被告未必即
    為相同之判斷。且是否符合申請外籍監護工之資格，既需受
    監護人親自就醫，由醫師加以判斷、填具巴氏量表並開具診
    斷證明書，則亦難期被告與乙○○洽談後，能立時為正確之
    判斷。且參以證人丙○○於本院證稱：「（才旺公司是否會
    要求業務收件要過濾案件是否會成？）沒有辦法要求」、是
    沒有要求，但要求儘量招攬、只要雇主想申請照顧老人家我
    們就會把案件收進來，成功與否我們不保證等語（本院同日
    審判筆錄第十頁），則公訴人徒以乙○○偵查中證稱：曾向
    被告表示張進爵不符合申請資格，被告仍允為處理等情，欲
    證明被告知悉偽造診斷證明書之事云云，尚嫌率斷。又被告
    縱使向乙○○收取較一般案件高出一萬元左右之費用，亦難
    遽認被告即有偽造文書之意圖，公訴人此部分主張，難以採
    信。
  (五)乙○○九十四年八月四日偵查中雖陳稱：我當時是貪一時方
    便，才由甲○○他們處理，因為他們是有認證的公司，我當
    時知道還是需要我父親去看醫生開一個診斷證明，但為了貪
    一時方便就由甲○○全權處理，我父親就不用去看醫生了等
    語如前，惟乙○○九十三年十一月十六日偵查中陳稱：「（
    甲○○當初幫你申請有沒有說，這個需要張進爵去看病，開
    診斷證明？）「有，但我就全權委託他辦」等語（九十三年
    度偵字第一八九五六號偵查卷宗第頁以下），足認被告確有
    向乙○○表示需張進爵就醫取得診斷證明書。是尚不能僅憑
    乙○○上開九十四年八月四日偵查中之陳述，推認被告知悉
    本件偽造文書犯行，而為不利被告之認定。
  (六)此外，本院復查無其他卷存事證足認被告與房志珊、丁○○
    關於本案偽造張進爵診斷證明書之事，有何犯意聯絡或行為
    分擔，公訴人指被告涉犯上開罪嫌，尚屬不能證明，參以首
    開說明，自應諭知被告無罪之判決。
據上論斷，應依刑事訴訟法第三百零一條第一項前段，判決如主
文。
本案經檢察官趙雪瑛到庭執行職務
中    華    民    國  九十五  年    八    月  三十一  日
                  刑事第五庭  審判長法  官  黃程暉
                                    法  官  賴秀蘭
                                    法  官  高偉文
以上正本證明與原本無異。
如不服本判決，應於判決送達後十日內，向本院提出上訴狀。
                                    書記官  張華瓊
中    華    民    國  九十五  年    八    月  三十一  日


司法院資訊處製作；財團法人民間司法改革基金會備份。
